【裁判字號】    99,小上,3
【裁判日期】    990330
【裁判案由】    侵權行為損害賠償
【裁判全文】
臺灣嘉義地方法院民事判決  99年度小上字第3號
上  訴  人  甲○○
被上訴人    乙○○
上列當事人間請求侵權行為損害賠償事件，上訴人對於民國98年
11月25日本院朴子簡易庭98年度朴小字第217 號第一審小額民事
判決提起上訴，本院合議庭判決如下：
    主  文
上訴駁回。
第二審訴訟費用新臺幣壹仟伍佰元由上訴人負擔。
    理  由
一、按對於小額程序之第一審裁判之上訴，非以其違背法令為理
    由，不得為之；其上訴狀內應記載上訴理由，並表明原判決
    所違背之法令及其具體內容，暨依訴訟資料可認為原判決有
    違背法令之具體事實，民事訴訟法第436條之24第2項、第43
    6條之25 分別定有明文。又所謂判決違背法令，係指判決不
    適用法規或適用不當而言，同法第468 條亦有明定，且此亦
    為小額事件之上訴程序準用（民事訴訟法第436條之32第2項
    規定參照）。又小額程序之第二審判決，依上訴意旨足認上
    訴為無理由者，得不經言詞辯論為之，民事訴訟法第436 條
    之29第2款亦有明文。
二、上訴意旨略以：
  (一)原審認依客觀之審查，一般情形，執票人獲知發票人否認簽
    發本票，不必皆向檢察署申告有他人偽造有價證券，是上訴
    人向檢察署申告有他人偽造有價證券並因此到場接受詢問，
    尚難認與被上訴人於民事訴訟中否認簽發系爭本票乙事有相
    當因果關係，從而認就檢察署96年度交查字第1030號偵查中
    ，上訴人到場3 次接受詢問之日、旅費，合計新臺幣（下同
    ）2,754 元部分不得向被上訴人請求而駁回，此有違經驗法
    則之虞：
  1.蓋依一般法律常識經驗法則，當執票人獲知發票人否認本票
    之真正而有遭他人偽造之虞時，基於保全自己票據追索權之
    動機，即足令執票人向檢察機關告訴犯罪，縱執票人日後發
    現係遭發票人不法誤導，致以為有他人偽造票據，然事實既
    為發票人惡意詐偽行為且執票人所不及知，仍不改發票人否
    認票據真正當時所形成之不法，因之到場接受詢問或調查所
    支出之日費及旅費，造成財產上實質損害結果間即有直接之
    因果關係。
  2.上訴人於本院94年度嘉簡字第508 號消極確認之訴事件判決
    後，信賴被上訴人之陳述為實在且依當時本票上發票人名義
    與被上訴人亦不同，合理判斷應有第三人冒名簽發本票而涉
    偽造有價證券罪責，而向檢察署告訴以維自己權益。案經檢
    察署96年交查字第1030號詢問程序時，被上訴人始坦承自己
    簽發本票之真正，然在上開確認之訴中，審判長向被上訴人
    提示本票全部原本時，竟違背當事人真實陳述義務而否認之
    ，雖在偽造有價證券案中自承簽發本票而獲不起訴處分，然
    並非在上訴人告訴前承認，是依一般經驗法則，非向檢察機
    關告訴即不足以確保自己財產法益，從而3 次到場接受詢問
    所支出之日費及旅費，造成財產實質損害之結果，實肇因於
    被上訴人於上開確認之訴中濫用訴訟權之行為，亦即該行為
    與結果間存在直接因果關係，且不因上訴人誤以為有第三人
    偽造本票或經查明本票確係被上訴人自己簽發而有所變異。
    原審法律見解顯有混淆而有悖經驗法則之虞，從而據為判決
    基礎，自生判決違背法令之失。
  (二)原審認上訴人聲請調解之標的並非民事訴訟法規定之強制調
    解事件，於起訴前無須先經調解，則上訴人自願於起訴前聲
    請調解，其因此支出之到場日費及旅費，與被上訴人之侵權
    行為無因果關係，自不得向被告請求而予駁回，亦有判決違
    背法令之疏虞：
  1.按調解為起訴之先行程序，而調解不成立後起訴者，其調解
    程序之費用，應做為訴訟費用之一部，民事訴訟法第423 條
    第1 項前段定有明文。若調解不成立後起訴，調解程序所生
    之費用，自應由敗訴之一方負擔，法理甚明。而所指之程序
    費用，除聲請人所預納之聲請費外，亦包括民事訴訟法第77
    條之23及第77條之24所列舉之各項費用，故當事人到場之費
    用，僅限日費及旅費，即非謂不得請求。本件97年度調字第
    146 號調解案件，於調解不成立後法定期間內起訴，業經本
    院98年度訴字第13號審理，上訴人所預納之聲請費1000元已
    併為訴訟費用之一部，而於調解程序時所生之其他費用未經
    裁判確定者，亦得依民事訴訟法關於確定訴訟費用額之規定
    ，聲請裁判確定之或依民法侵權行為損害賠償之規定，訴請
    他造給付。上訴人於本院98年度訴字第13號侵權行為損害賠
    償事件獲一部勝訴之判決，被上訴人不服提起上訴，經上級
    法院98年度上易字第83號判決駁回，被上訴人復提起再審之
    訴，亦經98年度再易字第22號駁回確定在案，據上，調解程
    序既為起訴前之先行程序，於調解不成立後起訴，即不分係
    強制調解或任意調解案件，既然調解費用為訴訟費用之一部
    ，則於該判決具執行力後，關於訴訟費用之裁判，自然拘束
    調解費用之負擔，此觀之民事訴訟法第404條及同法第423條
    第1 項前段自明，原審判決認為任意調解無適用之餘地，其
    法律見解顯有違背上開法令之虞。
  2.又本院97年度調字第146 號侵權行為損害賠償調解事件係基
    於被上訴人於上開消極確認之訴中因濫用訴訟權之不法行為
    ，致上訴人喪失本票對於被上訴人行使追索權，而蒙生財產
    上實質損害，為防衛自己因之所喪失之法益，循民事訴訟程
    序解決，而依民事訴訟法之規定到場，所支出之到場費用，
    即與被上訴人在上開消極確認之訴中違背當事人真實陳述義
    務之不法行為間，存在相當且直接之因果關係，原審認為此
    一任意調解事件，不在被上訴人侵權行為所應負賠償義務之
    範圍內，亦有違經驗法則。
  (三)按對於第一審小額訴訟程序，非以判決違背法令為由，不得
    上訴於上級法院，而所謂判決違背法令包括判決不適用法規
    或適用不當，或判決違背經驗法則而言，原審之法律見解固
    非無據，然有上述二點判決違背法令及忽略經驗法則之疏虞
    ，爰依法提起本件上訴等語，並為上訴聲明：原判決不利於
    上訴人部分，就上訴人上訴部分廢棄；被上訴人應在給付上
    訴人3,580 元，及自98年10月17日起至清償日止，按年息百
    分之5計算之利息。
三、查本件上訴人提起上訴，係以原審判決未將上訴人於檢察署
    告訴他人偽造有價證券之96年度交查字第1030號偵查中3 次
    到庭之日費及旅費，暨上訴人於本院97年度調字第146 號侵
    權行為損害賠償調解事件到庭之日費及旅費，視為維護權益
    之必要程序費用，判令被上訴人賠償，其認定事實違背經驗
    法則，且判決違背法令等語。核其上訴理由，堪認其對於原
    第一審小額判決違背法令情事，已有具體指摘，是上訴人提
    起本件上訴，應認為已具備合法要件。惟本件上訴是否有理
    由，分述如下：
  (一)按法院依自由心證判斷事實之真偽，不得違背論理及經驗法
    則，民事訴訟法第222條第3項定有明文。所謂論理法則，係
    指依立法意旨或法規之社會機能就法律事實所為價值判斷之
    法則而言。所謂經驗法則，係指由社會生活累積的經驗歸納
    所得之法則而言（最高法院91年臺上字第741號判決意旨可
    參）。又事實之真偽，應由事實審法院斟酌辯論意旨及調查
    證據之結果，依自由心證判斷之，苟其判斷並不違背法令，
    即不許當事人以空言指摘，最高法院21年上字第1406號判例
    意旨可資參照。查本件上訴人請求被上訴人賠償其於檢察署
    以96年度交查字第1030號偵查中3 次到場接受詢問之日費及
    旅費合計2,754 元部分，經原審判決認為依一般情形客觀審
    查，執票人獲知發票人否認簽發本票，不必皆向檢察署申告
    有他人偽造有價證券，是上訴人向檢察署申告有他人偽造有
    價證券並因此到場接受詢問，尚難認與被上訴人於民事訴訟
    中否認簽發系爭本票乙事有相當因果關係，因而駁回上訴人
    此部分之請求，乃原審依辯論意旨及調查證據結果所為之認
    定，並無違民事訴訟法第222 條規定或論理法則、經驗法則
    之情形。況有關票據上權利之行使，倘單純以刑事告訴之手
    段為之，雖可達到追訴犯罪之效果，然並無法使票據上權利
    因此獲得實現，仍有待債務人自動履行或以其他民事訴訟等
    程序主張，故純就刑事告訴之功能以觀，尚難認與票據上權
    利實現有何相當因果關係存在，上訴人憑此空言指摘原審違
    背經驗法則云云，尚乏依據，自非有理。
  (二)又按所謂判決違背法令，係指原判決有不適用法規或適用不
    當之情形，若僅係取捨證據、認定事實等屬於原審法院職權
    行使之事項，除有認定違法之情形外，應不生違背法令之問
    題（最高法院28年上字第1515號判例意旨可參）。本件上訴
    人請求本院97年度調字第146 號侵權行為損害賠償事件之調
    解日，其到場之日費及旅費918 元部分，經原審判決認為該
    事件並非屬民事訴訟法規定之強制調解事件，上訴人於起訴
    前無須先經調解，則上訴人自願於起訴前聲請調解，其因此
    支出之到場日費及旅費，自不得向被上訴人請求賠償，因而
    駁回上訴人此部分之請求，乃屬原審取捨證據、認定事實之
    職權行使，並無違法之可言。至於上訴人所引民事訴訟法第
    423條第1項：「調解不成立後起訴者，其調解程序之費用，
    應作為訴訟費用之一部」及同法第77條第之24第1項規定：
    「當事人、法定代理人或其他依法令代當事人為訴訟行為之
    人，經法院命其於期日到場或依當事人訊問程序陳述者，其
    到場之費用為訴訟費用之一部」，其條文所謂當事人等之到
    場費用視為訴訟費用一部之情形者，前提必係經法院命其到
    場者，始足當之，倘若係因當事人任意聲請之程序而到場者
    ，即不屬之，此觀之該條立法理由謂：「其到場之費用係為
    伸張或防衛權利之必要費用」等語即明，準此，本件上揭調
    解程序既係本於上訴人任意聲請而進行，並非因法院命上訴
    人到場而使其支出日費或旅費，自不得本於前開規定請求，
    是上訴人執此主張被上訴人應依此規定賠償其到場之日費及
    旅費，並據此指摘原審判決適用法規不當，顯屬誤解法律所
    致，殊無可採。
四、綜上所述，上訴人上訴意旨指摘原判決違背法令事由，均屬
    無據，其上訴顯無理由，依民事訴訟法第436條之29第2款規
    定，爰不經言詞辯論，逕駁回其上訴。
五、按於小額訴訟之上訴程式，法院為訴訟費用之裁判時，應確
    定其費用額，此於小額事件之上訴程式準用之，民事訴訟法
    第436條之19第1項、第436條之32第1項規定甚明。本件第二
    審訴訟費用為上訴裁判費用1,500 元，依前開規定，應由敗
    訴之上訴人負擔。
六、據上論結，本件上訴為無理由，依民事訴訟法第436條之29
    第2款、第436條之32第1項、第2項、第436條之19第1項、第
    449條第1項、第78條，判決如主文。
中    華    民    國    99    年    3     月    30    日
                  民事第一庭  審判長法  官  林世芬

                                    法  官  林望民
                                    法  官  周俞宏
以上正本證明與原本無異。
本判決不得上訴。
中    華    民    國    99    年    3     月    30    日
                                  書記官  劉怡欣

司法院資訊處製作；財團法人民間司法改革基金會備份。
